【裁判字號】    97,易,110
【裁判日期】    970626
【裁判案由】    違反就業服務法等
【裁判全文】
臺灣雲林地方法院刑事判決               97年度易字第110號
公  訴  人  臺灣雲林地方法院檢察署檢察官
被      告  甲○○
上列被告因違反就業服務法等案件，經檢察官提起公訴（臺灣雲
林地方法院檢察署檢察官97年度偵緝字第38號），並經檢察官擴
張事實（即臺灣嘉義地方法院檢察署檢察官移送併案之96年度偵
字第7053號），被告於準備程序進行中，就被訴事實為有罪之陳
述，本院合議庭裁定由受命法官獨任依簡式審判程序審理，判決
如下：
    主      文
甲○○共同連續行使明知為不實之事項，而使公務員登載於職務
上所掌之公文書，足以生損害於公眾，處有期徒刑陸月，如易科
罰金，以銀元佰元即新臺幣玖佰元折算壹日，減為有期徒刑
月，如易科罰金，以銀元佰元即新臺幣玖佰元折算壹日。又意
圖營利而違反任何人不得媒介外國人非法為他人工作之規定，處
有期徒刑伍月，如易科罰金，以新臺幣壹仟元折算壹日，減為有
期徒刑貳月又拾伍日，如易科罰金，以新臺幣壹仟元折算壹日。
應執行有期徒刑伍月，如易科罰金，以銀元佰元即新臺幣玖佰
元折算壹日。
    事      實
一、(一)甲○○在雲林縣元長鄉內寮村姚厝46號經營海鮮外燴，因
      缺乏人手，欲以假結婚方式引進外籍女子為其工作，基於
      使公務員登載不實之概括犯意聯絡，夥同其友人邱茂榮、
      林啟發（均另為簡易判決處刑），連續為：
      1.甲○○夥同林啟發，於民國93年4 月11日共同出境前往
        印尼雅加達，覓得與其等有犯意聯絡，亦欲來臺工作之
        印尼籍女子Wartinih（下稱林蒂妮，另為不起訴之處分
        ），林啟發與林蒂妮實無結婚之真意，先在印尼拍攝結
        婚照，再由甲○○協同林啟發、林蒂妮於93年4 月12日
        在印尼辦訖結婚手續後，經由我國駐印尼臺北經濟貿易
        代表處驗證結婚證書，甲○○與林啟發即於93年4 月17
        日返國，再由甲○○與林啟發於93年7 月21日同至嘉義
        縣民雄鄉戶政事務所填具結婚登記申請書，辦理結婚登
        記手續，使不知情之該戶政事務所承辦公務員為形式審
        查後，將此不實之結婚事項登載於其職務上所掌之戶籍
        登記簿公文書內，並據以核發記載林啟發與林蒂妮結婚
        不實事項之戶籍謄本。甲○○取得上開登載不實之戶籍
        謄本後，委由不知情之不詳仲介業者持上開結婚證書及
        上開登載不實之戶籍謄本，向我國駐印尼臺北經濟貿易
        代表處辦理來臺簽證而據以行使，使不知情之承辦公務
        員為實質審查後，核發簽證號碼094JKT030087號停留簽
        證予林蒂妮，均足生於生損害於戶政機關對於戶政資料
        管理之正確性及我國駐外單位核發停留簽證之正確性。
      2.甲○○夥同邱茂榮，於94年6 月初某日一同前往越南，
        覓得與其等有犯意聯絡，亦欲來臺工作之越南籍女子
        NGUYEN THI TAT（下稱阮氏必，已職權不起訴處分），
        邱茂榮與阮氏必實無結婚之真意，先由邱茂榮及阮氏必
        於94年8 月17日，在越南北江省完成結婚手續，並取得
        經我國駐越南臺北經濟文化辦事處驗證之結婚證書後，
        甲○○及邱茂榮即於94年8 月26日持該結婚證書，前往
        雲林縣北港鎮戶政事務所填具結婚登記申請書，辦理結
        婚登記，使不知情之該戶政事務所承辦公務員為形式審
        查後，將此不實之結婚事項登載於其職務上所掌之戶籍
        登記簿公文書，並據以核發記載邱茂榮與阮氏必結婚不
        實事項之戶籍謄本。甲○○取得上開戶籍謄本後，旋委
        由不知情之越南仲介業者持上述結婚證書及上開登載不
        實之戶籍謄本，代阮氏必向我國駐越南臺北經濟文化辦
        事處辦理來臺之簽證而據以行使，使不知情之承辦簽證
        業務公務員為實質審查後，誤認阮氏必符合來臺探親要
        件，於94年8 月31日核發停留期限為60天之簽證號碼
        094HANO18897號停留簽證予阮氏必，均足以生損害於戶
        政機關對於戶政資料管理之正確性及我國駐外單位核發
        停留簽證之正確性。
    (二)林蒂妮、阮氏必因而持簽證各於93年7 月30日、94年9 月
      1 日分別入境來臺，均先在甲○○上開海鮮外燴工作，嗣
      因甲○○經營狀況不如預期，明知外國人未經雇主申請許
      可，不得在中華民國境內工作，任何人不得媒介外國人非
      法為他人工作，竟意圖營利，自林蒂妮於93年7 月30日、
      阮氏必於94年9 月入境來臺不久，即非法為林蒂妮、阮氏
      必媒介至張賢德雲林縣斗六市○○路317 號「太宏鮮魚海
      產行」照顧張賢德女兒張婷苹及打雜、至陳政茂臺北縣八
      里鄉○○○街19巷1 弄2 號「健宇實業有限公司」製造毛
      巾，或至嘉義縣不詳地點看護小孩及看護阿嬤等工作。甲
      ○○並與林蒂妮及阮氏必約定工作所得，第1 年每月新臺
      幣（下同）8,000 元、第2 年每月10,000元、第3 年每月
      12,000元，經甲○○分別與各該雇主議定薪資（與張賢德
      議定薪資每月23,000元，與陳政茂約定薪資18,000元）後
      ，由雇主將扣除應交予林蒂妮或阮氏必之部分外，其餘均
      由甲○○所得。
    (三)嗣林蒂妮於96年3 、4 月間離開甲○○媒介之工作場所，
      而於96年7 月16日，因逾期非法居留，在高雄市○○區○
      ○街為警查獲。至阮氏必於96年4 月18日，在臺北縣八里
      鄉○○○街19巷1 弄2 號「健宇實業有限公司」非法工作，
      為警當場查獲。
二、案經內政部入出國及移民署專勤事務第一大隊基隆市專勤隊
    報告臺灣雲林地方法院檢察署檢察官偵查起訴及高雄市政府
    警察局三民第一分局報告臺灣高雄地方法院檢察署檢察官呈
    請臺灣高等法院檢察署檢察長核轉臺灣嘉義地方法院檢察署
    檢察官偵查後移送併辦。
    理      由
一、上開犯罪事實，業據被告甲○○於檢察官訊問及本院審理中
    坦承不諱，核與同案被告邱茂榮、阮氏必、林蒂妮、林啟發
    、張賢德、陳政茂陳稱情節相符，並有結婚證書、結婚證書
    譯本、驗證文件、聲明書、簽證、結婚登記申請書影本各2
    份、邱茂榮之全戶戶籍資料查詢結果、林啟發及林蒂妮之戶
    籍謄本、個人戶籍資料查詢結果、外僑入出境資料處理系統
    個別查詢及列印詳細資料各1 份、法務部入出境資訊連結作
    業資料2 份、營利事業登記證影本、旅客入出境記錄查詢各
    2 份、內政部警政署外僑出入境查詢資料1 份、嘉義縣警察
    局民雄分局96年10月11日嘉民警偵字第0960033964號函附之
    民興派出所報告1 件等附卷可憑，堪認被告自白與事實相符
    ，本案事證明確，被告犯行堪以認定，應依法論科。
二、論罪科刑之理由：
    (一)刑法於94年2 月2 日修正公布，並於被告事實欄一、(一)行
      為後之95年7 月1 日施行。按行為後法律有變更者，適用
      行為時之法律，但行為後之法律有利於行為人者，適用最
      有利於行為人之法律，現行刑法第2 條第1 項定有明文。
      此條係規範行為後法律變更所生新舊法律比較適用之準據
      法，是刑法第2 條第1 項本身雖經修正，但無比較新舊法
      適用之問題，應一律適用裁判時之現行刑法第2 條第1 項
      之規定，為「從舊從輕」之比較，最高法院95年第8 次刑
      事庭會議決議意旨可資參照。本件事實欄一、(一)部分新舊
      法比較內容詳如附表所示。
    (二)核被告甲○○所為，係犯刑法第216 條行使第214 條明知
      為不實事項，而使公務員登載於職務上所掌公文書罪及就
      業服務法第64條第2 項違反任何人不得媒介外國人非法為
      他人供作之規定之罪。
    (三)被告使公務員登載不實文書之低度行為為行使之高度行為
      所吸收，不另論罪。
    (四)按刑法第214 條所謂使公務員登載不實事項於公文書罪，
      須一經他人之聲明或申報，公務員即有登載之義務，並依
      其所為之聲明或申報予以登載，而屬不實之事項者，始足
      構成，若其所為聲明或申報，公務員尚須為實質之審查，
      以判斷其真實與否，始得為一定之記載者，即非本罪所稱
      之使公務員登載不實，最高法院73年台上字第1710號判例
      意旨可資參照。是本案被告利用不知情仲介人員申請簽證
      部分，因依外國護照簽證條例第12條規定，外交部及駐外
      館處受理簽證申請時，應衡酌國家利益、申請人個別情形
      及其國家與我國關係決定核駁，並列有12款得拒發簽證之
      情形，是外交部及駐外館處受理簽證申請時，係為實質審
      查，故經駐外館處實質審查後，仍將結婚探親之不實事項
      登載據以核發簽證部分，並不構成使公務員登載不實，附
      此敘明。
    (五)被告與林蒂妮及林啟發就事實欄一、(一)1.部分及被告與邱
      茂榮及阮氏必就事實欄一、(一)2.部分，有犯意聯絡及行為
      分擔，應均論以共同正犯。
    (六)被告、林蒂妮、林啟發及被告、邱茂榮、阮氏必，分別利
      用不知情之印尼仲介業者及越南仲介業者代為申請簽證而
      行使使公務員登載不實之公文書，均為間接正犯。
    (七)被告事實欄一、(一)先後2 次行使使公務員登載不實公文書
      之犯行，均時間緊接，犯罪構成要件相同，顯係基於概括
      犯意反覆為之，應依連續犯規定，論以一罪，並加重其刑
      。
    (八)按刑事法若干犯罪行為態樣，本質上原具有反覆、延續實
      行之特徵，立法時既予特別歸類，定為犯罪構成要件之行
      為要素，則行為人基於概括之犯意，在密切接近之一定時
      、地持續實行之複次行為，倘依社會通念，於客觀上認為
      符合一個反覆、延續性之行為觀念者，於刑法評價上，即
      應僅成立一罪。學理上所稱「集合犯」之職業性、營業性
      或收集性等具有重複特質之犯罪均屬之，例如經營、從事
      業務、收集、販賣、製造、散布等行為概念者是，最高法
      院95年度臺上字第1079號、96年度臺上字第787 號、第
      1168號刑事判決要旨可參。亦即立法者針對特定刑罰規範
      之構成要件，已預設其本身係持續實行之複次行為，具備
      反覆、延續之行為特徵，故將之總括或擬制成一個構成要
      件之「集合犯」行為，因刑法評價上為構成要件之行為單
      數，應僅成立一罪。故被告甲○○事實欄一、(二)自93年7
      月30日起未久至96年4 月18日止，意圖營利，媒介林蒂妮
      及阮氏必非法為他人工作，乃藉由上開犯行獲取一定利益
      ，具有反覆實施之性質，立法上本即將犯罪行為人反覆實
      行之行為概括評價成一罪而屬於上開「集合犯」之概念。
      又其上開犯行反覆實施至刑法修正後之96年4 月18日止，
      故無新舊法比較問題，附此說明。
    (九)又其所犯如上所述各罪，犯意各別，行為互殊，均應予分
      論併罰。
    (十)爰審酌被告甲○○並無構成累犯之前科，有臺灣高等法院
      被告前案紀錄表1 份附卷可考，其僅因所經營之海鮮外燴
      需外籍女子協助，即夥同林啟發、邱茂榮等人，以假結婚
      方式引進林蒂妮及阮氏必，而使公務員將其等結婚之不實
      事項登載並據以核發職務上所掌之公文書即戶籍謄本，再
      持以行使申辦簽證，使林蒂妮及阮氏必得以順利進入臺灣
      ，生損害於戶政機關及駐外館處對戶籍資料及核發簽證之
      正確性，嗣並意圖營利，媒介林蒂妮及阮氏必非法工作，
      而予抽成，賺取利益，惟犯後坦白承認，態度尚稱良好等
      犯罪之動機、目的、手段等一切情狀，量處如主文所示之
      刑，並分別諭知易科罰金之標準。
    (十一)又被告犯行均於96年4 月24日前，合於減刑之條件，應依
      中華民國96年罪犯減刑條例第2 條第1 項第3 款、第7 條
      ，於裁判時均諭知其宣告刑及按上開量處之宣告刑減得之
      刑，並諭知易科罰金之標準，及定其應執行之刑。
三、據上論斷，依刑事訴訟法第273條之1第1項、第299條第1項
    前段，就業服務法第45條、第64條第2 項，刑法第2 條第1
    項前段、第11條前段、第216 條、第214 條、第41條第1 項
    前段、修正前刑法第28條、第56條、第51條第5 款、第41條
    第1 項前段，中華民國96年罪犯減刑條例第2 條第1 項第3
    款、第7 條，刑法施行法第1 條之1 ，修正前罰金罰鍰提高
    標準條例第2條，判決如主文。
本案經檢察官蕭如娟到庭執行職務
中    華    民    國    97    年    6     月    26    日
                  刑事第三庭  法  官  李貞瑩
以上正本證明與原本無異。
如不服本判決，應於判決送達後10日內，向本院提出上訴狀。（
須附繕本）
                              書記官  金雅芳
中    華    民    國    97    年    6     月    26    日
附錄本案論罪科刑法條全文
就業服務法第45條（媒介外國人之禁止）
任何人不得媒介外國人非法為他人工作。
就業服務法第64條
違反第45條規定者，處新臺幣100,000 元以上500,000 萬元以下
罰鍰。5 年內再違反者，處1 年以下有期徒刑、拘役或科或併科
新臺幣600,000萬元以下罰金。
意圖營利而違反第45條規定者，處3 年以下有期徒刑、拘役或科
或併科新臺幣1,200,000萬元以下罰金。
法人之代表人、法人或自然人之代理人、受僱人或其他從業人員
，因執行業務違反第45條規定者，除依前2 項規定處罰其行為人
外，對該法人或自然人亦科處各該項之罰鍰或罰金。
附表
┌────────┬────────┬────────┬────────┐
│法        條    │修正前規定      │修正後規定      │新舊法之適用    │
├────────┼────────┼────────┼────────┤
│刑法第216 、214 │刑法第33條第5款 │刑法第33條第5款 │(一)適用舊法。    │
│條法定本刑關於罰│規定：「罰金：1 │規定：「罰金：新│(二)本件被告所犯刑│
│金刑最低額部分：│元以上。」      │台幣1,000元以上 │  法第216 條行使│
│刑法第33條第5款 │                │，以百元計算之。│  第214 條之使公│
│                │                │」              │  務員登載不實公│
│                │                │                │  文書罪，為刑法│
│                │                │                │  分則編未修正之│
│                │                │                │  條文而定有罰金│
│                │                │                │  刑（銀元500元 │
│                │                │                │  以下）者，其法│
│                │                │                │  定刑罰金最低額│
│                │                │                │  部分，經比較新│
│                │                │                │  舊法結果，修正│
│                │                │                │  後刑法第33條第│
│                │                │                │  5款所定罰金最 │
│                │                │                │  低額較舊法所定│
│                │                │                │  罰金最低額為重│
│                │                │                │  ，自以修正前刑│
│                │                │                │  法較有利於被告│
│                │                │                │  。            │
├────────┼────────┼────────┼────────┤
│刑法第216 、214 │1.罰金罰鍰提高標│刑法施行法第1 條│查刑法第216 條、│
│條法定本刑關於罰│  準條例第1 條前│之1 規定：「中華│第214 條第1 項規│
│金刑貨幣單位部分│  段規定：「依法│民國94年1 月7 日│定自72年6 月26日│
│                │  律應處罰金、罰│刑法修正施行後，│迄今未修正，其罰│
│                │  鍰者，就其原定│刑法分則編所定罰│金之法定刑為「  │
│                │  數額得提高為2 │金之貨幣單位為新│500 元」（貨幣單│
│                │  倍至10倍。」  │台幣。94年1 月7 │位為「銀元」），│
│                │2.現行法規所定貨│日刑法修正時，刑│依罰金罰鍰提高標│
│                │  幣單位折算新台│法分則編未修正之│準條例第1 條前段│
│                │  幣條例第2條規 │條文定有罰金者，│規定罰金刑提高10│
│                │  定：「現行法規│自94年1 月7 日刑│倍，再依現行法規│
│                │  所定金額之貨幣│法修正施行後，就│所定貨幣單位折算│
│                │  單位為圓、銀元│其所定數額提高為│新台幣條例規定折│
│                │  或元者，以新台│30倍。但72年6 月│算，即為「新台幣│
│                │  幣元之3倍折算 │26日至94年1 月7 │15,000元」。又於│
│                │  之。」        │日新增或修正之條│刑法施行法第1 條│
│                │                │文，就其所定數額│之1 施行日（即95│
│                │                │提高為3 倍。」  │年7 月1 日）後，│
│                │                │                │刑法分則所定罰金│
│                │                │                │之貨幣單位改為「│
│                │                │                │新台幣」，就其所│
│                │                │                │定數額提高30倍，│
│                │                │                │罰金額度亦為「新│
│                │                │                │台幣15,000元」，│
│                │                │                │是刑法施行法第1 │
│                │                │                │條之1 施行後，罰│
│                │                │                │金刑貨幣單位雖有│
│                │                │                │「新台幣」之更易│
│                │                │                │，惟適用結果之罰│
│                │                │                │金額度則無二致，│
│                │                │                │就罰金法定刑提高│
│                │                │                │之「刑罰權規範內│
│                │                │                │容」並無利或不利│
│                │                │                │之變更，另揆諸刑│
│                │                │                │法施行法第1 條之│
│                │                │                │1 之立法說明，該│
│                │                │                │條文第2 項係「考│
│                │                │                │量新修正之刑法施│
│                │                │                │行後，不再適用『│
│                │                │                │現行法規所定貨幣│
│                │                │                │單位折算新台幣條│
│                │                │                │例』，為使罰金數│
│                │                │                │額趨於一致，避免│
│                │                │                │衍生新舊法比較適│
│                │                │                │用問題，以緩和實│
│                │                │                │務適用法律之衝擊│
│                │                │                │之前提下，規定第│
│                │                │                │二項如上」，顯見│
│                │                │                │刑法施行法第1 條│
│                │                │                │之第2 項增訂後，│
│                │                │                │自無再與「現行法│
│                │                │                │規所定貨幣單位折│
│                │                │                │算新台幣條例」、│
│                │                │                │「罰金罰鍰提高標│
│                │                │                │準條例」比較新舊│
│                │                │                │法適用之必要（參│
│                │                │                │照最高法院96年度│
│                │                │                │台上字第1464號判│
│                │                │                │決）。          │
├────────┼────────┼────────┼────────┤
│刑法第28條      │二人以上共同實施│二人以上共同實行│(一)適用舊法。    │
│共同正犯        │犯罪之行為者，皆│犯罪之行為者，皆│(二)被告與林蒂妮、│
│                │為正犯。        │為共犯。        │林啟發；被告與邱│
│                │                │                │茂榮、阮氏必共同│
│                │                │                │為行使使公務員登│
│                │                │                │載不實公文書犯行│
│                │                │                │，既屬實行犯罪行│
│                │                │                │為之正犯，則適用│
│                │                │                │修正施行前之刑法│
│                │                │                │第28條規定論擬，│
│                │                │                │並無不利於被告。│
│                │                │                │因此，應依刑法第│
│                │                │                │2 條第1 項前段規│
│                │                │                │定，依修正前刑法│
│                │                │                │第28條規定，論以│
│                │                │                │共同正犯。      │
├────────┼────────┼────────┼────────┤
│刑法第56條      │連續數行為而犯同│已刪除。        │(一)適用舊法。    │
│連續犯          │一罪名者，以一罪│                │(二)被告於本案係基│
│【全部行為在修正│論。但得加重其刑│                │於概括犯意而為連│
│前】            │至二分一。      │                │續行使使公務員登│
│                │                │                │載不實公文書之犯│
│                │                │                │行，依修正前刑法│
│                │                │                │第56條規定，應以│
│                │                │                │一罪論，並加重其│
│                │                │                │刑，於適用新法時│
│                │                │                │應分論併罰，修正│
│                │                │                │後刑法之規定並非│
│                │                │                │較有利於被告，依│
│                │                │                │刑法第2 條第1 項│
│                │                │                │前段規定，仍應適│
│                │                │                │用修正前刑法第56│
│                │                │                │條規定。        │
├────────┼────────┼────────┼────────┤
│刑法第41條第1 項│刑法第41條第1 項│刑法第41條第1 項│(一)適用舊法。    │
│前段易科罰金部分│前段規定：「犯最│前段規定：「犯最│(二)本件被告事實一│
│                │重本刑為5 年以下│重本刑為5 年以下│(一)行為時之易科罰│
│                │有期徒刑以下之刑│有期徒刑以下之刑│金折算標準，應以│
│                │之罪，而受6 個月│之罪，而受6 個月│銀元100 元至300 │
│                │以下有期徒刑或拘│以下有期徒刑或拘│元折算為1 日，經│
│                │役之宣告，因身體│役之宣告者，得以│依現行法規所定貨│
│                │、教育、職業、家│新台幣1 千元、2 │幣單位折算新台幣│
│                │庭之關係或其他正│千元或3 千元折算│條例第2 條規定換│
│                │當事由，執行顯有│一日，易科罰金。│算為新台幣後，應│
│                │困難者，得以1 元│」              │以新台幣300 元至│
│                │以上3 元以下折算│                │900 元折算為1 日│
│                │1日 ，易科罰金。│                │，修正後則以新台│
│                │」罰金罰鍰提高標│                │幣1,000 元、    │
│                │準條例第2 條（已│                │2,000 元3,0 00元│
│                │刪除）規定：「依│                │折算1 日，修正後│
│                │刑法第41條易科罰│                │刑法第41條第1 項│
│                │金或第42條第2 項│                │前段規定，並非較│
│                │易服勞役者，均就│                │有利於被告，依刑│
│                │其原定數額提高為│                │法第2 條第1 項前│
│                │100 倍折算1日 ；│                │段規定，適用行為│
│                │法律所定罰金數額│                │時法律即修正前刑│
│                │未依本條例提高倍│                │法第41條第1 項前│
│                │數，或其處罰法條│                │段及罰金罰鍰提高│
│                │無罰金刑之規定者│                │標準條例第2 條規│
│                │，亦同。」      │                │定，定其易科罰金│
│                │                │                │之折算標準。    │
├────────┼────────┼────────┼────────┤
│刑法第51條第5款 │宣告多數有期徒刑│宣告多數有期徒刑│(一)適用舊法。    │
│數罪併罰定應執行│者，於各刑中之最│者，於各刑中之最│(二)修正後刑法第51│
│刑              │長期以上，各刑合│長期以上，各刑合│條第5 款規定並非│
│                │併之刑期以下，定│併之刑期以下，定│較有利於被告，依│
│                │其刑期。但不得逾│其刑期。但不得逾│刑法第2 條第1項 │
│                │20年。          │30年。          │前段規定，適用修│
│                │                │                │正前刑法第51 條 │
│                │                │                │第5 款規定定其應│
│                │                │                │執行之刑。      │
└────────┴────────┴────────┴────────┘


司法院資訊處製作；財團法人民間司法改革基金會備份。
